【裁判字號】    90,台上,2276
【裁判日期】    901213
【裁判案由】    返還所有物
【裁判全文】
最高法院民事判決                                九十年度台上字第二二七六號
    上  訴  人  甲○○
                丙○○
                乙○○
                丁○○
    共      同
    訴訟代理人  楊丕銘律師
    被 上訴 人  台南縣政府
    法定代理人  陳唐山
    訴訟代理人  黃紹文律師
                徐美玉律師
                黃溫信律師
右當事人間請求返還所有物事件，上訴人對於中華民國八十九年五月二日台灣高等法
院台南分院第二審判決（八十九年度重上字第一號），提起上訴，本院判決如左：
    主  文
上訴駁回。
第三審訴訟費用由上訴人負擔。
    理  由
本件被上訴人主張：坐落台南縣七股鄉○○段六九之三、同段六九之四、同段六九之
八、同段六九之三二、同段六九之三三、同段六九之三四、同段六九之三五地號土地
（以下稱系爭土地）為河川公地之新生地，係台南縣所有，由伊任管理機關。詎上訴
人未經伊同意，即擅自在系爭土地中圍築土堤，設置魚塭從事養殖。其中上訴人乙○
○占用如第一審判決附圖（下稱附圖）所示Ｄ斜線部分面積貳點零玖零玖公頃、上訴
人丁○○占用Ｆ斜線部分面積參點零捌肆壹公頃、上訴人丙○○占用Ｇ斜線部分面積
壹點壹壹伍肆公頃、上訴人甲○○占用Ｂ斜線部分面積貳點捌壹零柒公頃及在Ｃ斜線
部分面積零點零壹參壹公頃上建有平房建築物。經伊多次要求其等自行拆除各該地上
物均未獲置理，並因其等無權占用系爭土地從事養殖收益，係無法律上之原因而受有
利益，致伊無法管理使用系爭土地，受有相當於租金之損害等情。爰依民法第七百六
十七條及第一百七十九條規定，求為命上訴人各將附圖所示Ｄ、Ｆ、Ｇ、Ｂ、Ｃ等斜
線部分之魚塭等占用物拆除（塭堤拆除、池水排乾、養殖器具及養殖物移除）、平房
建築物移除，返還土地於伊；另給付伊各按占用面積公告（申報）地價年息百分之五
計算相當於租金之損害金之判決。（另被上訴人對第一審共同被告施公普為請求部分
，經第一審判決被上訴人勝訴後，未據施公普聲明不服，已告確定。）
上訴人則以：伊等開墾系爭土地從事養殖已有數十年，早在民國六十二年前後，即經
被上訴人許可合法使用系爭土地。嗣雖經被上訴人撤銷許可，然仍同意伊等在維持現
狀不准擅自擴大之情形下，進入系爭土地修復塭堤繼續養殖。伊等乃與被上訴人於七
十五年間協商確認現有魚塭之使用人為合法權益人，足見雙方有合意情事，非被上訴
人所謂基於其職權所為公法上效果之單方行政行為。是被上訴人既同意伊等在系爭土
地上繼續為養殖之行為，直到「政府規劃興築完畢後合理處理」為止，並以此為解除
條件，兩造即成立附解除條件之使用借貸契約。被上訴人尚未證明該解除條件已成就
，請求伊等拆除漁塭，返還土地，自屬無據。另上訴人甲○○更以：伊祖先於日據時
期已在系爭土地上開墾養殖並定居該處。伊父吳添才因而於四十二年間向被上訴人承
租土地成立租賃關係，再由伊繼受繼續養殖迄今，伊與被上訴人應有不定期租賃契約
關係存在等語。資為抗辯。
原審依調查證據為辯論之結果，以：被上訴人主張之前揭事實，業據提出土地登記簿
謄本、確認書為證，並經勘驗現場及囑託台南縣佳里地政事務所派員鑑測無訛，有勘
驗筆錄及該所測量成果圖可稽，復為上訴人所不爭執，堪信為真實。按台灣省政府為
辦理水利，管理轄內河川，依水利法第十條之授權，所訂頒台灣省河川管理規則第三
十一條（原審誤繕為第三十四條）第一項規定，在河川區域內為：種植植物及施設、
改建、修復或拆除建造物等暨其他與河川管理有關之使用行為者，應向河川管理機關
申請許可。又使用河川公地之行為，應依同規則第三十八條規定徵收使用費。另同規
則第四條第一項第十三款明定，所謂使用費，指管理機關因許可使用河川地，向使用
人徵收之規費。故使用河川公地，需向主管機關申請許可，此一許可行為，係行政機
關基於職權所為之公法上單方行為，縱使用人須負擔一定之費用，應屬規費性質，非
行政機關立於私法主體之地位，所從事之一般私法上之契約行為。查系爭土地位於曾
文溪舊七股堤防兩岸之間，屬河川區域內之河川公地，被上訴人雖於六十二年前後，
曾就部分新生地發給人民河川地使用許可書，許可農民種植低莖作物使用，惟使用者
因違反使用許可圍築魚塭為養殖行為，經將原許可遭撤銷後，即未再有許可。而台灣
省政府之六十三年十二月三十日府建水字第一三一二一四號函，僅要求被上訴人及農
漁民均保持現狀，等待政府將來編列預算、人力處理。並未積極地表示許可農漁民使
用系爭土地，或有何貸與之意思表示。至台灣省水利局七十年十一月四日七十水政字
第五一○三五號函示現有違法魚塭應維持現狀云云，更無許可漁民使用河川公地，或
與特定對象成立使用借貸之意。另上訴人提出之七十五年五月二十二日「曾文溪七股
河川新生地魚塭區開發協調會」紀要，固載「(三)縣府（台南縣）確認現有魚塭之使用
人為合法權益人」等字樣，惟為被上訴人所否認，且該紀要附註欄內載有「以上各點
事實與縣府斷章取義之紀錄有出入」等語。已難以此證明被上訴人曾有如上確認之表
示，而解為兩造有使用借貸契約之合意。況被上訴人嗣於七十五年十月一日為七五府
建水字第一一五二九九號公告：「曾文溪七股區河川地開發區自七十五年十一月一日
起嚴禁占用人繼續使用」後，即於七十六年三月間以行政執行之手段進行該區內漁塭
之拆除工作，經上訴人甲○○等部分占用戶以有合法占用權源提起訴願、再訴願等行
政救濟程序，均遭決定駁回，再提起行政訴訟及再審之訴，仍經判決駁回等事實，有
行政法院七十七年度判字第八七○號及七十七年判字第一七二○號判決可考。益見上
訴人等漁民繼續占有系爭土地，係未經許可，而無合法之權源。是被上訴人既從未曾
表示同意就系爭土地，無償借與上訴人使用，更遑論兩造有達成「以政府規劃興築完
畢」為解除條件之使用借貸契約之合意。上訴人辯稱兩造間有附解除條件之使用借貸
關係，或被上訴人有同意上訴人占用之行為云云，即非可採。縱甲○○所提出之地租
聯單為真正，然許可使用河川公地之行為，係行政機關基於職權所為之公法上單方行
為；使用人所須負擔之費用，乃屬規費性質，非行政機關立於私法主體之地位，所從
事之私法上之契約行為，已如前述。則甲○○辯稱，其父吳添才與被上訴人間就系爭
土地有租賃契約關係，被上訴人於租賃期間屆滿後未表示反對之意思，任憑伊繼續為
租賃物之使用收益，雙方顯已存有不定期租賃關係云云，自無足取。綜上所論，上訴
人均無法證明其占有系爭土地有何合法權源，被上訴人本於所有權之作用，請求上訴
人各將其占有系爭土地如附圖所示Ｂ、Ｄ、Ｆ、Ｇ等斜線部分之魚塭等占用物拆除（
塭堤拆除、池水排乾、養殖器具及養殖物移除）及甲○○另將附圖所示Ｃ斜線部分之
平房建築物移除，並均將各自占用之土地返還於被上訴人，為有理由，應予准許。復
按無法律上之原因而受利益，致他人受有損害者，應返還其利益，民法第一百七十九
條定有明文。而無權占有他人之土地，可能獲得相當租金之利益，為社會通常之觀念
（最高法院六十一年台上字第一六九五號判例參照）。參諸行政院核定國有出租基地
，自八十二年七月一日起，一律依照土地申報地價年息百分之五計收租金，台灣省政
府並據以訂定台灣省省有基地租金率調整方案函送省屬各機關辦理，有行政院八十二
年四月二十三日台八二財字第一一一五三號函附之相關資料為憑，此項標準即可供作
計算被上訴人所受損害及上訴人所受利益之參考。又公有土地以各該宗土地之公告地
價為申報地價，免予申報，平均地權條例施行細則第二十一條定有明文。依系爭土地
之地價證明書所載，其八十三年七月一日以前公告地價每平方公尺為新台幣（下同）
六十五元，八十三年七月一日以後調整為每平方公尺七十五元。被上訴人主張依據較
低之每平方公尺六十五元，按年息百分之五計算，自屬合理。從而，被上訴人請求上
訴人給付自催告即起訴狀繕本送達翌日起回算五年之不當得利賠償金，及加計自起訴
狀繕本送達翌日起至清償日止之法定遲延利息，尚無不合。經核算結果，上訴人應分
別給付之金額為：上訴人甲○○占用附圖Ｂ、Ｃ部分，面積合計二萬八千二百三十八
平方公尺，每平方公尺以公告地價六十五元（下同）計算，被上訴人每年所受相當於
租金利益之損害金為九萬一千七百七十三元五角，其所得請求五年之損害金共為四十
五萬八千八百六十八元（元以下四捨五入，下同），及自起訴狀繕本送達甲○○之翌
日（即八十七年十二月十九日）起至清償日止之法定遲延利息。上訴人乙○○占用附
圖Ｄ部分，面積為二萬零九百零九平方公尺，被上訴人每年所受相當於租金利益之損
害金為六萬七千九百五十四元，其所得請求五年之損害金共三十三萬九千七百七十二
元，及自起訴狀繕本送達乙○○之翌日（即八十七年十二月二十四日）起至清償日止
之法定遲延利息。上訴人丁○○占用附圖Ｆ部分，面積為三萬零八百四十一平方公尺
，被上訴人每年所受相當於租金利益之損害金為十萬零二百三十三元，其所得請求五
年之損害金共五十萬一千一百六十七元，及自起訴狀繕本送達丁○○之翌日（即八十
七年十二月十九日）起至清償日止之法定遲延利息。上訴人丙○○占用附圖Ｇ部分，
面積為一萬一千一百五十四平方公尺，被上訴人每年所受相當於租金利益之損害金為
三萬六千二百五十元五角，其所得人請求五年之損害金共十八萬一千二百五十三元，
及自起訴狀繕本送達丙○○之翌日（即八十七年十二月二十二日）起至清償日止之法
定遲延利息。為原審心證之所由得，並說明被上訴人之七十一年二月十六日七一府建
水字第一四三一九號及七十一年二月二十四日七一府建水字第一九六一八號函知訴外
人黃青山等人之內容，不足為有利於上訴人之認定，暨兩造之其餘攻擊防禦方法，不
予審酌之理由。因而維持第一審所為被上訴人勝訴之判決，駁回上訴人之上訴，經核
於法洵無違誤。查上訴人甲○○於事實審均辯稱其對系爭土地有租賃權存在，並未抗
辯其係以所有之意思占用附圖Ｂ、Ｃ部分之土地，自無依時效取得所有權之問題。又
兩造間既無耕地三七五租約之訂定，即無依千分之三百七十五計算相當租金之不當得
利之適用。因均與判決之結果不生影響，原審亦已說明不予審酌之理由。上訴論旨，
猶執前詞並就原審取捨證據、認定事實及適用法律之職權行使，指摘原判決不當，求
予廢棄，非有理由。
據上論結，本件上訴為無理由，依民事訴訟法第四百八十一條、第四百四十九條第一
項、第七十八條，判決如主文。
中      華      民      國     九十     年     十二     月     十三     日
                              最高法院民事第七庭
                                  審判長法官  蘇  茂  秋
                                        法官  徐  璧  湖
                                        法官  朱  建  男
                                        法官  李  慧  兒
                                        法官  黃  秀  得
      右正本證明與原本無異
                                              書  記  官
中      華      民      國     九十     年     十二     月    二十六    日


司法院資訊處製作；財團法人民間司法改革基金會備份。
